【裁判字號】    99,交聲,830
【裁判日期】    990507
【裁判案由】    交管條例聲異
【裁判全文】
臺灣板橋地方法院交通事件裁定         99年度交聲字第830號
原處分機關  交通部公路總局臺北區監理所
異  議  人
即受處分人  甲○○
上列異議人即受處分人因違反道路交通管理處罰條例案件，不服
交通部公路總局臺北區監理所中華民國99年3 月25日北監營裁字
第裁40-AEX902009號裁決處分（舉發案號：臺北市政府警察局99
年1 月20日北市警交字第AEX902009 號），聲明異議，本院裁定
如下：
    主  文
原處分撤銷。
甲○○不罰。
    理  由
一、原處分意旨略以：異議人即受處分人甲○○於民國99年1 月
    20日18時36分許，在臺北市○○路221 巷道內，因駕駛牌照
    號碼883-B5號營業一般小客車，有「不按遵行之方向行駛（
    闖單行道）」之違規行為，經臺北市政府警察局中山分局執
    勤員警當場製單舉發，並查證違規屬實，爰依道路交通管理
    處罰條例第45條第1 款規定裁處罰鍰新臺幣（下同）900 元
    ，並依同條例第63條第1 項第1 款（漏引第1 項第1 款）規
    定記違規點數1 點。
二、異議意旨略以：臺北市○○路221 巷口的禁止進入標誌，係
    於案發後始設置。案發之時，該處沒有設置任何禁止右轉或
    禁止進入標誌，異議人係在不知情之下，右轉進入該巷，至
    巷道之中間路段時，始發現地面繪設行車方向標線，隨即遭
    員警當場攔停舉發，為此聲明異議等語。
三、按汽車駕駛人，爭道行駛，有不按遵行之方向行駛之情形者
    ，處600 元以上1,800 元以下罰鍰；汽車駕駛人有上述情事
    者，除依原條款處罰鍰外，並予記點，道路交通管理處罰條
    例第45條第1 項第1 款、第63條第1 項第1 款固分別定有明
    文。惟道路於開放通行之前，應將必要之標誌、標線、號誌
    設置妥當；標誌、標線、號誌應經常維護，保持清晰完整及
    有效性能；單行道標誌，用以告示該道路為單向行車，已進
    入之車輛應依標誌指示方向行車，設於單行道入口起點處；
    禁行方向標誌，用以告示車輛駕駛人禁行之方向……設於禁
    止各種車輛右轉、左轉或左右轉道路入口附近顯明之處，有
    時間、車種、車道特殊規定者，應在附牌內說明，道路交通
    標誌標線號誌設置規則第6 條第1 項、第7 條第1 項、第63
    條、第74條第1 項所定甚明。又違反行政法上義務之行為非
    出於故意或過失者，不予處罰，行政罰法第7 條第1 項亦規
    定明確。
四、經查：
  (一)本件異議人即受處分人甲○○於99年1 月20日18時36分許，
    駕駛牌照號碼883-B5號營業一般小客車，沿臺北市○○路由
    南往北方向行駛，再右轉進入松江路221 巷後，「由西往東
    」繼續行駛於該巷道之事實，為異議人供承在卷。又臺北市
    ○○路221 巷業經主管機關規劃為單行道，僅容許車輛「由
    東往西」單向行駛乙節，亦有證人即執勤員警乙○○於本院
    訊問時之證述及其當庭繪製之現場圖1 紙、現場照片2 幀在
    卷可憑（見本院卷第25、26頁），以上事實均堪認定。查臺
    北市○○路221 巷既已規畫為僅能單向行車之單行道，依上
    揭道路交通標誌標線號誌設置規則之相關規定，主管機關於
    開放通行之前，本應將必要之標誌、標線、號誌設置妥當，
    例如：應在入口起點處設置「單行道標誌」，用以告示該道
    路為單向行車，已進入之車輛均應依標誌指示方向行車，且
    應在出口附近顯明之處設置禁止標誌，以避免駕駛人不慎逆
    向誤闖進入，並應經常維護各該標誌，保持其清晰完整及有
    效性能，以昭明確，並杜民怨。
  (二)然依證人即執勤員警乙○○於本院訊問時所述略以：臺北市
    ○○路221 巷口原本有設置標誌，但因該處進行捷運施工，
    於本件違規之時，已將標誌移走，搭有施工圍籬，嗣於異議
    人提出申訴後，我再去現場拍照之時，發現巷口又重新設有
    禁止右轉標誌等語（見本院卷第22頁反面）。徵諸異議人前
    向原處分機關提出之現場照片5 幀（見本院卷第11、12頁，
    依序編號1 至5 ），顯示臺北市○○路221 巷口確有進行捷
    運施工，搭有工程圍籬，且於拍攝編號1 至3 照片之時，現
    場巷口附近根本沒有任何標誌、標線、號誌，迨拍攝編號4
    、5 照片之時，始設有一個禁止右轉標誌，用以告示車輛駕
    駛人禁行方向，避免從單行道出口逆向闖入。據此，堪認異
    議人所辯：臺北市○○路221 巷口的禁止進入標誌，係於案
    發後始設置，案發之時，該處沒有設置任何禁止右轉或禁止
    進入標誌等語屬實。而臺北市政府警察局99年2 月25日北市
    警中分交字第0993064630號書函所載「經查該巷口處設有明
    顯禁止進入標誌及繪有指示標線」云云，顯不足採。值此情
    況，案發時臺北市○○路221 巷口附近既未設置明確之標誌
    、標線、號誌，更有捷運施工圍籬之遮擋，衡情自難期待一
    般駕駛人可以預見該巷道係單行道之出口而不得逆向駛入。
    即令上開巷道路面繪有行車方向標線，或可憑以推知該巷道
    係「由東往西」單向行駛之單行道，但姑不論其白漆已經剝
    落不清，有現場照片可參（見本院卷第26頁），依其繪設位
    置，駕駛人亦必係於闖入該巷道之後始能察見，顯無從發揮
    事先提供駕駛人有關道路路況資訊之功能。故異議人辯稱：
    伊係在不知情之下闖入該巷道等語，應值採信，且難謂異議
    人就其駕駛行為有何故意或過失之可歸責因素可言。主管機
    關於善盡道路交通標誌、標線及號誌之妥當設置前，驟然課
    予異議人故意或過失責任，進行裁罰，難認有理。
五、綜上，本件舉發單位執勤員警製單對異議人為舉發，尚嫌無
    據。原處分機關不察，依上開舉發，對異議人裁處罰鍰並記
    違規點數，洵有未合。從而，本件異議為有理由，應將原處
    分予以撤銷，另諭知異議人不罰，以資適法。
六、依道路交通管理處罰條例第87條第2 項，道路交通案件處理
    辦法第20條，裁定如主文。
中    華    民    國    99    年    5     月    7     日
                  交通法庭  法  官  朱嘉川
以上正本證明與原本無異
如不服本裁定應於送達後5日內向本院提出抗告狀
                            書記官  陳聖儒
中    華    民    國    99    年    5     月    7     日

司法院資訊處製作；財團法人民間司法改革基金會備份。
